臺灣士林地方法院民事判決　九十一年度訴字第五○九號
　　原　　　告　甲○○
　　被　　　告　乙○○
右當事人間請求所有權移轉登記事件，本院判決如左：
    主      文
原告之訴駁回。
訴訟費用由原告負擔。
    事      實
甲、原告方面：
一、聲明：被告應將如附表所示之不動產所有權，移轉登記與原告。
二、陳述：
      (一)、原告甲○○目前無認知功能障礙，意識正常。
      (二)、被告係原告之子，原告本於信託關係，將附表所示之不動產，移轉登記為
          被告名義。
      (三)、被告出具約定書載明：
        1.信託人：母親甲○○，基於信託關係，將附表所示不動產，以贈與方式，
                  移轉登記為立約定書人乙○○名義。
        2.立約定書人乙○○未經母親甲○○同意，不得將附表所示不動產，予以買
          賣、出租、設定抵押權與第三人。
        3.母親甲○○對附表所示不動產仍有使用及處分之權利。
      (四)、被告既已承認原告提出之九十年十月十七日約定書，確係被告親自簽名蓋
          章，上開約定書，已詳述系爭房地，確係基於信託關係，以贈與方式，移
          轉登記於被告名義，被告抗辯係原告贈與一節，顯不足採。況原告僅有系
          爭房屋，賴以棲身，自不可能將唯一棲身之房地，贈與被告，反使原告淪
          為無家可歸。原告並於九十一年四月十一日以存證信函催告被告，載明：
          本人將現住台北市士林區○○○路○段七二七號四樓房屋及其土地，信託
          登記於台端名義，本人終止信託，希台端提供印鑑證明、戶籍謄本及土地
          權狀、建築改良物權狀，辦理土地、房屋所有權移轉登記歸還本人。被告
          接到原告存證信函後，於九十一年四月十六日下午二時，尚親自到原告家
          中，表示願意將系爭房地所有權移轉與原告，並當場將土地權狀一張、建
          物所有權狀二張、印鑑證明書一張及身份證影本，交付與原告，且約定於
          九十一年四月二十五日再來辦理手續，在場之黃忠瀅及溫瑞鳳律師均可證
          明。被告嗣於九十一年四月二十九日向台北市稅捐稽徵處士林分處，以將
          系爭土地及房屋贈與原告為由，而提出土地移轉現值申報及贈與契約契稅
          申報在案，詎被告於九十一年八月十六日竟未經原告同意，擅自向該處申
          請撤銷。綜上，被告應將系爭房地所有權，移轉登記還給原告，且被告亦
          曾願意辦理移轉登記還給原告，卻因事後反悔，始萌不法之念，企圖侵吞
          原告所有系爭房地。
      (五)、原告以起訴狀繕本送達與被告，為終止信託之意思表示，被告應依信託法
          第六十五條規定，及約定書第三條原告對附表所示之不動產仍有處分之權
          利，將信託財產歸還與原告，訴請被告將如附表所示之不動產移轉登記與
          原告。
三、證據：提出約定書影本一件、如附表所示之土地暨建物登記謄本各一件、行政院
          國軍退除役官兵輔導委員會台北榮民總醫院出具之原告診斷證明書影本一
          紙、存證信函及收件回執影本各一件、如附表所示之土地及建物所有權狀
          影本各一件、被告之印鑑證明及身分證影本各一件等件為證，並聲請訊問
          證人黃忠瀅。
乙、被告方面：
一、聲明：求為判決駁回原告之訴。
二、陳述：
      (一)、原告甲○○與訴外人蘇湘澤原係夫婦，育有三子，依序為蘇欽崇、蘇欽明
          及被告乙○○。約在民國四十五年間，原告與蘇湘澤離婚，另嫁給高心一
          ，未再生育，高君嗣後過世，被告三兄弟乃係原告目前最為至親之人，且
          因原告之健康狀況自九十年初起較為惡化，因帕金森症及心臟病，曾多次
          進出醫院（當年十一、十二月間曾在榮民總醫院住院二十餘天），絕大部
          分均係被告隨侍在側，故三兄弟中，原告對於被告最為疼愛。原告於九十
          年五月中旬向被告表示伊居住之系爭台北市○○○路○段七二七號四樓房
          、地所有權擬「贈與」被告，囑被告找代書辦理，被告即請廖順興代書辦
          理過戶手續，兩造乃於九十年五月十六日訂立土地、建築改良物所有權移
          轉「贈與」契約書，並於同年六月十三日以「贈與」為過戶原因辦妥登記
          ，贈與稅、土地增值稅及代書費亦均由原告負擔。
      (二)、原告係十四年六月五日生，年齡已有七十七歲，且因患有帕金森症，精神
          及意志不比完全正常之人，每會受其週遭之人士如看護及其他親友影響（
          被告因在西藥房工作，每隔一天始能到原告家中或醫院侍奉），致原告處
          事會有反復不一之情形，在這種背景之下，於右開不動產所有權已移轉四
          個多月以後，原告突於九十年十月十七日委請溫瑞鳳律師制作約定書，要
          求被告簽名、蓋章，雖原告於九十年五月十六日辦理所有權移轉予被告時
          ，明明是要將該不動產「贈與」被告，完全沒有「信託」之約定，溫律師
          卻執意要寫成：「原告係基於信託關係將附表所示不動產，以贈與方式移
          轉登記予被告」，被告並非習法之人，當時亦不願違逆母親之意思，乃於
          該約定書上簽名、蓋章，確為千真萬確之過程。惟信託法早在八十五年一
          月二十六日即已公布施行，且信託登記不須繳納贈與稅及土地增值稅，則
          原告當時如的確僅基於信託之意思而為移轉登記，大可逕以「信託」為登
          記之原因，何須以不實之「贈與」為原因來辦理登記？原告又何必枉繳贈
          與稅新台幣（下同）四十八萬六千零九十元、土地增值稅四萬八千七百五
          十七元？
      (三)、「信託」必有一定之目的，原告經營紀文企業有限公司已二十餘年，獲利
          甚豐，原告沒有因經商倒閉而須脫產自保之必要，系爭房屋之過戶與其經
          商，顯然毫無關係，其在垂垂老矣，身坐輪椅，已無行動能力，多次進出
          醫院之際，將系爭房屋所有權移轉予其自稱三個孩子中最為疼愛之被告，
          焉有「信託」之可能？尤甚者，原告將系爭房屋產權移轉予被告之後，亦
          陸續出售其在日本之不動產，顯有陸續處理不動產之意思，尤可明證系爭
          房屋所有權移轉登記之原因絕非「信託」。況母子之間以贈與為登記原因
          ，即屬無償行為，第三人依房、地謄本所載即可知悉其事，依民法第二百
          四十四條之規定，原告如確有「債權人」存在，該人亦輕易可訴請撤銷該
          贈與行為，如何能達其「怕生意有問題，恐怕以後沒有房子住」之目的？
          且何種過戶方式始能否達到原告「信託」之目的，原告理應積極向承辦代
          書詢問，惟證人即承辦代書廖順興業已到庭結證當時原告完全沒有提及過
          戶之原因，只說要過戶予被告，且原告亦瞭解過戶係以「贈與」之方式辦
          理，均在在足證兩造間絕無「信託」之意思表示之一致，不因溫瑞鳳律師
          事後所擬及被告不願違逆母意而簽立之「約定書」之存在而能溯及既往的
          創造其事。
      (四)、信託法早在八十五年一月二十六日即已公布施行，「稱信託者，謂委託人
          將財產移轉或為其他處分，使受託人依信託本旨，為受益人之利益或為特
          定之目的，管理或處分信託財產之關係。」該法第一條定有明文。原告主
          張其信託目的為「怕生意有問題，恐怕以後沒有房子住」，與事先脫產以
          逃避債權人之追償無異，顯然違反上開信託之規定，應不能承認此種信託
          可合法存在。
      (五)、原告現年已有七十七歲，精神上固屬正常，卻患有憂鬱症，性格及決斷力
          不比常人，每會受其週遭人士如看護或其他友人各種危言聳聽之影響，致
          屢有處事反覆不一之情形，因被告並未與母親同住，只能隔天前往奉侍，
          使得母親每當受人影響，即立刻改變其以前之決定，致被告極為困擾。溫
          瑞鳳律師所擬之約定書，雖記載係基於信託關係，惟原告經營國際貿易頗
          為成功，並不欠稅，亦不欠任何人錢，且其生意並無任何風險，於七十餘
          歲之高齡將該不動產過戶予其親生兒子，怎會非屬贈與而為信託？被告本
          無處分該屋之意念，亦不可能作出讓母親無屋可住之忤逆行為，故母親要
          求被告簽名，被告沒有拒絕之餘地，故雖知並無信託之事實，仍在該約定
          書上簽名、蓋章。原告於九十一年四月十一日即以終止信託為由，要求被
          告返還右開不動產及贈與之現金，並交付所有權狀正本、印鑑證明以辦理
          過戶用，被告原無異議，於同月十六日即將上開產權資料及被告之身分正
          影本交予溫律師，並用印於過戶文件上，惟受移轉登記欄均屬空白，事後
          原告之友人陳太太（大哥大號碼0000000000）向被告警告該不
          動產未必會過戶返還母親，被告思及過戶用印時確未記載受移轉登記人，
          被移轉人欄均為空白，且念及母親先後遭人詐欺金額多達七、八千萬元，
          被告如將其所贈悉數返還，難保不被圍繞其週遭之歹人所詐走，經請教熟
          悉法律人士，得知贈與物之權利未移轉前，贈與人得撤銷其贈與，原告既
          已將右開不動產贈與被告，且無信託之事實，應不得任意收回，為保護這
          些財產作為日後奉養母親之用，被告遂作出不返還之決定，溫律師因於過
          戶文件上有漏蓋被告印章情事，要求被告於九十一年四月二十五日前往補
          蓋章，被告乃未前往蓋章，母親受人慫恿因而對被告提起相關之民、刑事
          訴訟。
      (六)、對於約定書之形式、真正及被告在其上簽名蓋章均不爭執。
      (七)、系爭不動產移轉予被告之原因確為「贈與」，並非基於「信託」，則被告
          事後縱有因不願違逆母親而於右開約定書簽名、蓋章之行為，仍不能「無
          中生有」而溯及既往的創造出「信託」之法律關係，既無「信託關係」之
          存在，原告以「終止信託」為由訴請本件，於法自屬無據。且前開約定書
          係以不存在之信託關係為前提而擬訂，與通謀虛偽意思表示無異，各該條
          款自應屬無效，原告並以前開「約定書」第三條之約定為請求之主張，亦
          屬無據。
三、證據：提出土地及建物贈與所有權移轉契約書影本各一件、贈與稅繳款書影本一
          件、土地增值稅繳款書影本一件等件為證，並聲請訊問證人廖順興。
    理      由
一、按能獨立以法律行為負義務者，有訴訟能力，民事訴訟法第四十五條定有明文，
    又當事人之訴訟行為以具有訴訟能力為前提，無訴訟能力人所為之訴訟行為不生
    訴訟法上應有之效力。本件原告為成年人，復未曾受禁治產之宣告，其雖患有失
    眠、憂鬱、焦慮之憂鬱症，惟其無認知功能障礙、意識正常，有行政院國軍退除
    役官兵輔導委員會台北榮民總醫院出具之診斷證明書影本一紙附卷可稽，且其於
    本院應訊時能充分陳述（見本院九十一年九月二日準備程序筆錄），顯見其並非
    無意思能力之人，從而，本件原告之訴訟自具有訴訟能力，核先敘明。
二、本件原告起訴主張：被告係原告之子，原告本於信託關係，將附表所示之不動產
    ，以贈與方式，移轉登記為被告名義，被告並出具原告基於信託關係，將附表所
    示不動產，以贈與方式，移轉登記為被告名義之約定書，約定書第三條載明原告
    對附表所示不動產仍有使用及處分之權利，原告以起訴狀繕本送達與被告，為終
    止信託之意思表示，信託關係既已消滅，爰依信託法第六十五條規定及約定書第
    三條之約定，訴請被告將如附表所示之不動產移轉登記與原告等語。
三、被告則以：原告係以贈與為原因，將系爭不動產移轉登記予被告，完全沒有「信
    託」之約定，於移轉登記四個多月後，因不願違逆母親，始於九十年十月十七日
    在溫律師所擬之約定書上簽名、蓋章，惟「信託」必有一定之目的，原告主張其
    信託目的為「怕生意有問題，恐怕以後沒有房子住」，此與事先脫產以逃避債權
    人之追償無異，顯然違反信託之規定而不合法，且兩造確無信託之意思，自不得
    以被告於事後因不願違逆母意而簽立之「約定書」之存在而溯及既往的創造信託
    關係，兩造間既無信託關係，原告以「終止信託」或以約定書之約定為由訴請本
    件即無理由等語資為抗辯。
四、按當事人主張有利於己之事實者，就其事實有舉證之責任，民事訴訟法第二百七
    十七條前段定有明文。又信託係契約行為，原告主張信託關係存在，除被告自認
    原告所主張信託關係發生原因之事實外，應先由原告主張信託契約確已成立之事
    實，負舉證之責任，若其先不能舉證，則被告就其抗辯事實即令不能舉證，或其
    所舉證據尚有疵累，亦應駁回原告之請求（最高法院八十五年度台上字第二０一
    二號、八十七年度台上字第五六二號判決意旨參照）。本件原告主張於九十年六
    月十三日將附表所示之不動產移轉登記予被告，為被告所不爭執，並有上開不動
    產之登記謄本在卷可憑，此部分自堪信為真實；惟被告否認受移轉登記係基於信
    託關係，並以前揭前詞資為抗辯。則原告既主張兩造間有信託關係存在，於終止
    信託後，信託關係已消滅，依據信託法第六十五條之規定或以兩造信託關係所約
    定之約定書第三條之約定，請求被告將附表所示不動產所有權移轉登記予原告，
    而被告否認兩造間有信託關係，揆諸前開舉證責任分擔之原則之說明，原告即應
    先就兩造間存有信託關係之事實負舉證之責。
五、再按稱信託者，謂委託人將財產權移轉或為其他處分，使受託人依信託本旨，為
    受益人之利益或為特定之目的，管理或處分信託財產之關係，信託法第一條亦有
    明文。因此，信託係指信託人為自己或第三人之利益，以特定財產為信託財產，
    將之移轉於受託人，由受託人管理或處分，以達成一定經濟上或社會上之目的之
    行為，受託人不特僅就信託財產承受權利人之名義，且須就信託財產依信託契約
    所定內容為積極之管理或處分。倘信託人僅將其財產在名義上移轉於受託人，受
    託人自始不負管理或處分之義務，凡財產之管理、使用或處分悉仍由信託人自行
    為之時，是為消極信託，除有確實之正當原因外，其助長脫法行為者，應難認其
    行為之合法性（最高法院七十一年度台上字第二０五二號、八十三年度台上字第
    三一七二號判決意旨可資參照）。經查，原告雖提出被告所不爭執其形式及真正
    之約定書一件，以證明兩造間存有信託關係，惟觀諸該約定書所約定之內容：1.
    信託人：母親甲○○，基於信託關係，將附表所示不動產，以贈與方式，移轉登
    記為立約定書人乙○○名義。2.立約定書人乙○○未經母親甲○○之同意，不得
    將附表所示不動產，予以買賣、出租、設定抵押權與第三人。3.母親甲○○對附
    表所示不動產仍有使用及處分之權利。足見，依上開約定內容，並未具有信託本
    旨之為原告或第三人之利益，以達成一定經濟上或社會上的目的，甚且尚約定原
    告對系爭不動產仍有使用及處分之權利，反之居於受託人地位之被告，竟未約定
    其應如何積極負責管理或處分之義務，上開約定顯屬消極信託，又無確實之正當
    原因，要與信託之規定及目的不符，即難認為適法有效，原告以之主張兩造間有
    信託關係存在，自有未合。又依原告自稱：「我老了，因為被告在三個孩子中比
    較乖，我比較疼他，所以過戶給被告；（請問原告何為信託？）是寄在被告那裡
    ；（你有無欠人家錢嗎？）我沒有欠人家錢，有人欠我錢；（這房子過戶給被告
    ，是登記給被告還是送給被告？）借被告的名字來委託登記；（你自己登記沒有
    困難，為何要借被告名字登記？）因為我做生意，怕生意有問題，恐怕以後沒有
    房子住；（你沒有欠人家錢，為何做生意會有問題？）我生意做得沒有問題，我
    沒有欠人家錢；（做生意沒有問題，為何又擔心有問題沒有房子住？）生意在做
    的中間，我是在做國際貿易，怕有無法預料的問題；（原告做的生意與過戶系爭
    房屋給被告有何關係？）這和做生意沒有關係，你幹嘛問這個問題，做生意怕被
    查封，為了要預防，所以把系爭房屋過戶給被告（見本院九十一年九月二日準備
    程序筆錄）」等語，足證依原告所稱信託登記之原因，僅係出於因恐經營生意致
    遭查封，故借用被告名義登記，可見原告所主張之信託關係顯為消極信託，且又
    係圖事先脫產以避免債權人追償之脫法行為，依上開說明，原告以此主張兩造存
    有信託關係亦難認為合法有效。從而，被告辯稱兩造間並無信託關係，尚非無據
    ；原告就兩造間對於系爭不動產存有合法有效之積極信託關係之事實，則未能舉
    證以實其說，即難認原告主張兩造間已成立信託關係為真實。
六、綜上所述，原告既未能盡舉證責任證明信託關係存在，原告竟依信託之法律關係
    ，主張終止信託後，信託關係即已消滅，依信託法第六十五條之規定，訴請被告
    將如附表所示之不動產移轉登記予原告，即屬無據，不應准許；又前開約定書之
    內容與信託之規定及目的不符，難認合法有效，原告本於無效之信託關係之約定
    即約定書第三條之約定，訴請被告將如附表所示之不動產移轉登記與原告，亦無
    理由，應予駁回。
七、本件事證已臻明確，兩造其餘攻擊、防禦方法及所提未經援用之證據以及陳述，
    經本院審酌後，認為均不足以影響本判決之結果，自無逐一詳予論駁之必要，併
    此敘明。
八、據上論結，本件原告之訴為無理由，依民事訴訟法第七十八條，判決如主文。
中　　　華　　　民　　　國　　九十一　　年　　 十一 　　月　　 十三 　　日
                                    臺灣士林地方法院民事第一庭
~B審判長法　官　俞慧君
~B　　　法　官　陳靜芬
~B      法　官　曾家貽
右為正本係照原本作成。
如對本判決上訴須於判決送達後廿日內向本院提出上訴狀。
中　　　華　　　民　　　國　　九十一　　年　　 十一 　　月　　 十四 　　日
~B法院書記官　熊掌山
~F0
附表：
一、土地坐落：台北市○○區○○段一小段第四０五地號、地目建、面積二三一五平
              方公尺、權利範圍萬分之一三八。
二、房　　屋：△建號一一０二六，門牌號碼為台北市士林區○○○路○段七二七號
    　　　　　　四樓，基地座落台北市○○區○○段一小段四０五地號，用途住家
    　　　　　　用，構造十三層鋼筋混凝土，第四層建物面積一四二‧五一平方公
    　　　　　　尺，附屬建物陽台十三‧八七平方公尺、花台一‧０四平方公尺，
    　　　　　　權利範圍全部。
              △建號一一０一四，門牌號碼為台北市士林區○○○路○段七二七號
                房屋地下三層，基地座落台北市○○區○○段一小段四０五地號，
                用途其他，構造十三層鋼筋混凝土，地下三層建物面積一八０六‧
                四平方公尺，權利範圍九三０００分之一八九六。
